ACORDAO-COMPLETO-2479513

ACÓRDÃO 4610/2022 ATA 28/2022 - PRIMEIRA CÂMARA

Vistos, relatados e discutidos estes autos de tomada de contas especial instaurada pela Caixa Econômica Federal (CAIXA) , em razão da não comprovação da regular aplicação de recursos oriundos do Ministério do Turismo, repassados ao Município de Pitimbu/PB, por meio do Contrato de Repasse 187.027-44/2005;
ACORDAM os Ministros do Tribunal de Contas da União, reunidos em sessão da Primeira Câmara, diante das razões expostas pelo relator, em: 
9.1. declarar a revelia de Leonardo José Barbalho Carneiro, nos termos do art. 12, § 3º, da Lei 8.443/1992; 
9.2. julgar irregulares, com fulcro nos artigos 1º, inciso I, 16, inciso III, alínea "c", 19 e 23, inciso III, alínea "a", da Lei 8.442/1992, as contas de Leonardo José Barbalho Carneiro, condenando-o ao pagamento das importâncias a seguir discriminadas, atualizadas monetariamente e acrescidas dos juros de mora, calculados a partir das respectivas datas de ocorrência, até a data da efetiva quitação, fixando-lhes o prazo de 15 dias, para que comprovem, perante o TCU, o recolhimento das referidas quantias aos cofres do Tesouro Nacional:
	DATA DA OCORRÊNCIA 
	VALOR ORIGINAL (R$) 

	13/06/2007
	111.922,00

	18/10/2007
	37.308,00

	26/06/2008
	130.845,85

	02/09/2008
	138.317,91

	08/01/2009
	206.559,74

	25/02/2009
	191.419,90

	02/04/2009
	166.735,15

	06/07/2009
	136.642,20

	24/08/2009
	224.476,03

	03/11/2009
	220.439,76

	19/01/2010
	226.626,68

	21/05/2010
	128.824,53

	31/01/2011
	221.637,16

	05/07/2011
	169.721,05

	23/08/2012
	119.147,20

9.3. aplicar à Leonardo José Barbalho Carneiro, a multa individual prevista no art. 57 da Lei 8.443/1993, no valor de R$ 1.000.000,00, fixando-lhe o prazo de 15 dias, a contar da notificação, para que comprove, perante o Tribunal (art. 214, inciso III, alínea "a", do Regimento Interno) , o recolhimento da dívida ao Tesouro Nacional, atualizada monetariamente desde a data do presente acórdão, até a do efetivo recolhimento, se paga após o vencimento, na forma da legislação em vigor;
9.4. autorizar a cobrança judicial das dívidas, caso não atendidas as notificações, nos termos do art. 28, inciso II, da Lei 8.443/1992, inciso II, do Regimento Interno do TCU; 
9.5. dar ciência desta deliberação à Procuradoria da República no Estado da Paraíba, nos termos do art. 16, § 3º, da Lei 8.443/1992.

TOMADA DE CONTAS ESPECIAL. Instaurado pela Caixa Econômica Federal, em razão da não consecução dos objetivos pactuados no Contrato de Repasse n°187.027-44/2005, celebrado entre a União, por intermédio do Ministério do Turismo, representado pela CAIXA, e o Município de Pitimbu/PB, tendo por objeto "retificação e canalização do córrego do Maceió, pavimentação e drenagem profunda do bairro Bela Vista e pavimentação do Distrito de Taquara" (Processo 00190.000502/2018-88)

Primeira Câmara

Prefeitura Municipal de Pitimbu/PB.

3. Interessados/Responsáveis:
3.1. Responsável: Leonardo Jose Barbalho Carneiro (XXX.164.574-XX).

13.1. Ministros presentes: Benjamin Zymler (na Presidência), Walton Alencar Rodrigues (Relator), Vital do Rêgo e Jorge Oliveira.
13.2. Ministros-Substitutos presentes: Augusto Sherman Cavalcanti e Weder de Oliveira.

ACORDAO-COMPLETO-2556446

Acórdão 8037/2022 - Primeira Câmara

WALTON ALENCAR RODRIGUES

Adoto, como Relatório, a instrução elaborada no âmbito da Secretaria de Controle Externo de Tomada de Contas Especial, vazada nos termos a seguir transcritos, com a qual anuíram os dirigentes da unidade técnica e o representante do Ministério Público:
Trata-se de tomada de contas especial instaurada pela Caixa Econômica Federal, em desfavor do Sr. Leonardo José Barbalho Carneiro (CPF XXX.164.574-XX) , Prefeito Municipal (gestão 2013-2016 e 2017-2020) , em razão da não comprovação da regular aplicação dos recursos repassados pela União por meio do Contrato de Repasse 187.027-44/2005, registro Siafi 550669 (peça 2, p. 30-40 e 51-52) , celebrado entre o Ministério do Turismo, representado pela CAIXA, e o Município de Pitimbu/PB, e que tinha por objeto a "retificação e canalização do córrego do Maceió, pavimentação e drenagem profunda do bairro Bela Vista e pavimentação do Distrito de Taquara".
HISTÓRICO
Os recursos previstos para implementação do objeto do referido Contrato de Repasse foram orçados no valor total de R$ 4.120.000,00 (peça 2, p. 33) , com a seguinte composição: R$ 120.000,00 de contrapartida do Contratado e R$ 4.000.000,00 à conta do Contratante, os quais foram transferidos à conta corrente vinculada ao Contrato de Repasse, mediante ordens bancárias (peça 6, p. 65) .
2.1.	Do valor transferido, foi desbloqueada efetivamente a quantia de R$ 2.430.623,16, conforme controle de desbloqueio: valores liberados entre 13/6/2007 e 23/08/2012 (peça 6, p. 44) . 
2.2. 	Consta dos autos o comprovante de recolhimento efetuado pela CAIXA do saldo de recursos não desbloqueado, em 27/3/2017 (peça 6, p. 42) .
A vigência do Contrato de Repasse foi de 29/12/2005 a 05/12/2014, e prazo para prestação de contas até 03/02/2015 (peça 6, p. 62) . 
O Relatório de Acompanhamento de Engenharia - RAE, de 7/2/2013 (peça 4, p. 6-9) , apresenta a execução física de apenas 56,94%.
O Parecer Consubstanciado - TCE, de 5/7/2016 (peça 2, p. 3-4) traz o seguinte apontamento: "1.1 A execução do objeto iniciou em 19/2/2007, tendo sido executado percentual físico de 56,94% do total previsto para o contrato, correspondendo a R$ 4.575.911,77. Com a execução desse percentual, o objeto não pode cumprir com os objetivos previstos no plano de trabalho, não gerando, portanto, o benefício social esperado". 
No Relatório de Tomada de Contas Especial 267/18 (peça 6, p. 79-82) , em que os fatos estão circunstanciados, a responsabilidade pelo dano causado ao erário foi atribuída ao Senhor Leonardo José Barbalho Carneiro, ocupante do cargo de Prefeito à época da ocorrência dos fatos, em razão da não consecução dos objetivos pactuados no Contrato de Repasse. 
6.1.   Importa mencionar que o Contrato de Repasse em análise abrangeu a gestão de outros prefeitos. Contudo, o Tomador de Contas relata que o "Sr. Leonardo José Barbalho Carneiro [...] foi o gestor do município que não deu continuidade à obra, já que a mesma foi paralisada a partir do relatório em fevereiro de 2013 mesmo este dispondo de tempo e recursos suficientes para a execução e conclusão das obras" e, assim, "sua omissão resultou no dano ao erário decorrente da ausência de funcionalidade do objeto parcialmente executado".
Da análise dos autos, verifica-se que foi dada oportunidade de defesa ao responsável, em obediência aos princípios constitucionais que asseguram o direito ao contraditório e à ampla defesa, tendo em vista a notificação anexada aos autos (peça 2, p. 9, e respectivo AR: peça 2, p.10) . O agente responsável teve oportunidade de defesa, em observância ao art. 5°, inciso LV, da Constituição Federal, e, como não houve recolhimento aos cofres públicos da importância impugnada, subsistem os motivos que legitimaram a instauração desta tomada de contas especial.
A Controladoria Geral da União emitiu o Relatório de Auditoria 259/2019 (peça 6, p. 93-95) , e, em face do exame procedido, certificou a irregularidade das contas do Senhor Sr. Leonardo José Barbalho Carneiro (peça 6, p. 96-97) . O Parecer do Dirigente de Controle Interno (peça 6, p. 98-99) conclui estar o processo em condições de ser submetido ao Ministro do Turismo para colhimento do pronunciamento de que trata o art. 52 da Lei 8.443/92, e posterior remessa ao Tribunal de Contas da União. 
O Ministro do Estado do Turismo emitiu pronunciamento (peça 6, p. 102) , atestando haver tomado conhecimento das conclusões contidas no Relatório e Certificado de Auditoria, bem como no Parecer da Secretaria Federal de Controle Interno da Controladoria-Geral da União, e determinou o encaminhamento do processo ao Tribunal de Contas da União, para julgamento, na forma prevista pelo inciso II, artigo 71, da Constituição Federal.
De acordo com as análises empreendidas na fase instrutória, a irregularidade descrita no relatório do tomador, bem como as respectivas condutas identificadas, que deram origem a esta TCE, esta unidade técnica identificou e melhor descreveu a irregularidade imputada ao ex-prefeito na forma a seguir (peça 7) : Ausência de funcionalidade do objeto do Contrato de Repasse 187.027-44/2005, registro Siafi 550669, sem aproveitamento útil da parcela executada, por motivo de inexecução parcial.
ANÁLISE DOS PRESSUPOSTOS DE PROCEDIBILIDADE DA IN/TCU 71/2012
Avaliação de Viabilidade do Exercício do Contraditório e Ampla Defesa
Verifica-se que não houve o transcurso de mais de dez anos desde o fato gerador sem que tenha havido a notificação dos responsáveis pela autoridade administrativa federal competente (art. 6º, inciso II, c/c art. 19 da IN/TCU 71/2012, modificada pela IN/TCU 76/2016) , uma vez que a vigência do Contrato de Repasse foi até 5/12/2014 e a notificação ao responsável ocorreu na data de 22/7/2015 (peça 2, p. 9-10) .   
Valor de Constituição da TCE 	
Verifica-se, ainda, que o valor atualizado do débito apurado (sem juros) em 1º/7/2017 é superior a R$ 100.000,00, na forma estabelecida conforme os arts. 6º, inciso I, e 19 da IN/TCU 71/2012, modificada pela IN/TCU 76/2016.
OUTROS PROCESSOS/DÉBITOS NOS SISTEMAS DO TCU COM OS MESMOS RESPONSÁVEIS
	Informa-se que foi encontrado processo de TCE com débito em aberto no Tribunal com o mesmo responsável gestor dos recursos: TC Processo 005.898/2019-6.
	A tomada de contas especial está, assim, devidamente constituída e em condição de ser instruída.
EXAME TÉCNICO
Na instrução precedente (peça 7) , houve a delimitação da responsabilidade pela ocorrência de dano apurado nestas contas, envolvendo a apuração dos fatos, a identificação do responsável arrolado nestes autos, e a quantificação do dano ao erário, dando ensejo à sua proposta de citação, que teve a anuência do corpo dirigente da unidade técnica (peças 8-9) , e foi realizada nos seguintes termos:
Irregularidade: ausência de funcionalidade do objeto do Contrato de Repasse 187.027-44/2005, registro Siafi 550669, sem aproveitamento útil da parcela executada, por motivo de inexecução parcial.
Conduta: Sr. Leonardo José Barbalho Carneiro (CPF XXX.164.574-XX) , Prefeito Municipal de Pitimbu/PB (gestão 2013 -2016 e 2017-2020) - deixar de tomar as providências necessárias à conclusão de obra ou dos serviços pactuados no objeto do Contrato de Repasse 187.027-44/2005, registro Siafi 550669, restando imprestável a parcela executada, seja por ter ficado a obra inacabada, seja porque os serviços executados não foram suficientes para obter o atingimento dos objetivos acordados.
Nexo causal: a ausência das providências necessárias à conclusão de obra ou dos serviços pactuados objeto do Contrato de Repasse 187.027-44/2005, registro Siafi 550669, resultou na impossibilidade de aproveitamento da parcela executada, e, consequentemente, em prejuízo ao erário correspondente ao valor integral repassado
Conforme Despacho de Conclusão das Comunicações Processuais (peça 20) , as providências inerentes às comunicações processuais foram concluídas. 
Da validade da notificação
Regularmente citado, o responsável arrolados nestes autos não apresentou defesa, permanecendo silente. 
Neste aspecto, cumpre tecer breves considerações sobre a forma como são realizadas as comunicações processuais no TCU. A esse respeito, destacam-se o art. 179, do Regimento Interno do TCU (Resolução 155, de 4/12/2002) , e o art. 4º, inciso III, § 1º, da Resolução TCU 170, de 30 de junho de 2004, in verbis:
Art. 179. A citação, a audiência ou a notificação, bem como a comunicação de diligência, far-se-ão: 
I - mediante ciência da parte, efetivada por servidor designado, por meio eletrônico, fac-símile, telegrama ou qualquer outra forma, desde que fique confirmada inequivocamente a entrega da comunicação ao destinatário; 
II - mediante carta registrada, com aviso de recebimento que comprove a entrega no endereço do destinatário; 
III - por edital publicado no Diário Oficial da União, quando o seu destinatário não for localizado (...) 
Art. 3º As comunicações serão dirigidas ao responsável, ou ao interessado, ou ao dirigente de órgão ou entidade, ou ao representante legal ou ao procurador constituído nos autos, com poderes expressos no mandato para esse fim, por meio de: 
I - correio eletrônico, fac-símile ou telegrama; 
II - servidor designado; 
III - carta registrada, com aviso de recebimento; 
IV - edital publicado no Diário Oficial da União, quando o seu destinatário não for localizado, nas hipóteses em que seja necessário o exercício de defesa". 
Art. 4º. Consideram-se entregues as comunicações: 
I - efetivadas conforme disposto nos incisos I e II do artigo anterior, mediante confirmação da ciência do destinatário; 
II - realizadas na forma prevista no inciso III do artigo anterior, com o retorno do aviso de recebimento, entregue comprovadamente no endereço do destinatário; 
III - na data de publicação do edital no Diário Oficial da União, quando realizadas na forma prevista no inciso IV do artigo anterior. 
§ 1º O endereço do destinatário deverá ser previamente confirmado mediante consulta aos sistemas disponíveis ao Tribunal ou a outros meios de informação, a qual deverá ser juntada ao respectivo processo. (...) (Grifos acrescidos) 
Bem se vê, portanto, que a validade da citação via postal não depende de que o aviso de recebimento seja assinado pelo próprio destinatário da comunicação, o que dispensa, no caso em tela, a entrega do AR em "mãos próprias". A exigência da norma é no sentido de o Tribunal verificar se a correspondência foi entregue no endereço correto, residindo aqui a necessidade de certeza inequívoca. 
Não é outra a orientação da jurisprudência do TCU, conforme se verifica dos julgados a seguir transcritos:
São válidas as comunicações processuais entregues, mediante carta registrada, no endereço correto do responsável, não havendo necessidade de que o recebimento seja feito por ele próprio (Acórdão 3648/2013-TCU-Segunda Câmara, Relator Ministro JOSÉ JORGE) ;
É prescindível a entrega pessoal das comunicações pelo TCU, razão pela qual não há necessidade de que o aviso de recebimento seja assinado pelo próprio destinatário. Entregandose a correspondência no endereço correto do destinatário, presume-se o recebimento da citação. (Acórdão 1019/2008-TCU-Plenário, Relator Ministro BENJAMIN ZYMLER) ;
As comunicações do TCU, inclusive as citações, deverão ser realizadas mediante Aviso de Recebimento - AR, via Empresa Brasileira de Correios e Telégrafos, bastando para sua validade que se demonstre que a correspondência foi entregue no endereço correto. (Acórdão 1526/2007-TCU-Plenário, Relator Ministro AROLDO CEDRAZ) .
A validade do critério de comunicação processual do TCU foi referendada pelo Supremo Tribunal Federal, nos termos do julgamento do MS-AgR 25.816/DF, por meio do qual se afirmou a desnecessidade da ciência pessoal do interessado, entendendo-se suficiente a comprovação da entrega do "AR" no endereço do destinatário:
Ementa: agravo regimental. Mandado de segurança. Desnecessidade de intimação pessoal das decisões do tribunal de contas da união. art. 179 do regimento interno do TCU. Intimação do ato impugnado por carta registrada, iniciado o prazo do art. 18 da lei nº 1.533/51 da data constante do aviso de recebimento. Decadência reconhecida. Agravo improvido.
O envio de carta registrada com aviso de recebimento está expressamente enumerado entre os meios de comunicação de que dispõe o Tribunal de Contas da União para proceder às suas intimações.
O inciso II do art. 179 do Regimento Interno do TCU é claro ao exigir apenas a comprovação da entrega no endereço do destinatário, bastando o aviso de recebimento simples. 
Da revelia do responsável Sr. Leonardo José Barbalho Carneiro 
No presente caso, a citação do responsável se deu pela entrega dos Ofícios 53235/2020/Seproc, 53236/2020/Seproc, 53237/2020/Seproc e 53238/2020/Seproc, em endereços constantes na Base de Dados da Receita Federal do Brasil - Sistema CPF, TSE, Renach e outras bases de dados dos sistemas corporativos do TCU, conforme faz prova os avisos de recebimento (AR) entregues (peças 15-18) .
Em consonância com os normativos do TCU, cujos dispositivos foram destacados anteriormente, consideram-se entregues as comunicações com o retorno dos avisos de recebimento, entregues comprovadamente no endereço do destinatário, como foi o presente caso, cujos avisos foram datados de 18/11/2020.
Nos processos do TCU, a revelia não leva à presunção de que seriam verdadeiras todas as imputações levantadas contra o responsável, diferentemente do que ocorre no processo civil, em que a revelia do réu opera a presunção da verdade dos fatos narrados pelo autor (Acórdão 1009/2018-TCU-Plenário, Relator: Bruno Dantas; 2369/2013 - TCU - Plenário, Relator: Benjamin Zymler e 2449/2013 - TCU - Plenário, Relator: Benjamin Zymler) . Dessa forma, a avaliação da responsabilidade do agente não pode prescindir da prova existente no processo ou para ele carreada. 
Ao não apresentar sua defesa, o responsável deixou de produzir prova da regular aplicação dos recursos sob sua responsabilidade, em afronta às normas que impõem aos gestores públicos a obrigação legal de, sempre que demandados pelos órgãos de controle, apresentar os documentos que demonstrem a correta utilização das verbas públicas, a exemplo do contido no art. 93 do Decreto-Lei 200/1967: "Quem quer que utilize dinheiros públicos terá de justificar seu bom e regular emprego na conformidade das leis, regulamentos e normas emanadas das autoridades administrativas competentes.". 
Mesmo as alegações de defesa não sendo apresentadas, considerando o princípio da verdade real que rege esta Corte, procurou-se buscar, em manifestações do responsável na fase interna desta Tomada de Contas Especial, se havia algum argumento que pudesse ser aproveitado a seu favor. Contudo, tal providência mostrou-se infrutífera.
Cabe repisar o discorrido na análise realizada na instrução precedente (peça 7) .
Conforme detalhado no Relatório de Acompanhamento de Engenharia - RAE, de 7/2/2013 - peça 4, p. 6-9, a execução física do objeto atingiu o percentual de apenas 56, 94%. E, conforme planilha a seguir obtida do referido Relatório:
- o item 01 Serviços preliminares atingiu o percentual realizado de 82,16% e o item 02 Terraplenagem, o percentual realizado de 87,14%. Mas, esses 2 itens não são serviços finais;
- quase todos os serviços finais ficaram com o percentual realizado de 0% (itens 05, 06, 07, e 08 da planilha) ;
- o item 03 Pavimentação só alcançou o percentual realizado de 73,35%.  Mas, foi consignado no referido RAE a informação: "OBSERVAÇÕES (...) 4 - o calçamento das ruas José Costa, do Futura e Alto Merere se apresentam bastante danificados";
- o item 04 Drenagem registrou o percentual realizado de 81,61%. Mas, a drenagem não tem funcionalidade, pois constou no referido RAE a seguinte informação: "OBSEVAÇÕES: (...) 3 - a tubulação implantada não apresenta condição de funcionamento em virtude da falta de execução dos PV's e tubulação de lançamento". 
- quanto ao item 09 Revitalização e Urbanização o percentual realizado foi de apenas 27,20%, e com esse percentual também não gera benefício social. 
	Item/sub do QCI
	Itens, subitens do QCI vigente (Descrição) 
	Valor do item (R$) 
	Previsto acumulado
	Realizado acumulado

				%
	Valor (R$) 
	%
	Valor (R$) 

	01
	SERVIÇOS PRELIMINARES
	56.541,92
	100
	56.541,92
	82,16
	46.452,38

	02
	TERRAPLENAGEM
	165.047,51
	100
	165.047,51
	87,14
	143.828,97

	03
	PAVIMENTAÇÃO
	1.534.011,52
	100
	1.534.011,52
	73,35
	1.125.253,79

	04
	DRENAGEM
	1.368.885,07
		1.368.885,07
	81,61
	1.117.112,90

	05
	PONTE 1
	345.052,23
	100
	345.052,23
	0,00
	
	06
	PONTE 2
	345.052,23
		345.052,23
	0,00
	
	07
	OBRAS DE CONTENÇÃO
	444.573,34
	100
	444.573,34
	0,00
	
	08
	CANAL DO ALTO DA BELA VISTA
	80.528,86
	100
	80.528,86
	0,00
	
	09
	REVITALIZAÇÃO E URBANIZAÇÃO
	86.989,09
	100
	86.989,09
	27,20
	23.659,60

	10
	PROJETO
	149.230,00
	100
	149.230,00
	100,00
	149.230,00

	Total
	4.575.911,77
	100
	4.575.911,77
	56,94
	2.605.537,64

	Acumulado até o relatório RAE anterior
	55,43
	2.536.461,76

	Evolução dos serviços no período
	1,51
	69.075,88

Esta Corte possui entendimento sedimentado de que a execução parcial de objetos de convênios em que reste consignada a imprestabilidade do que foi edificado para o atingimento da meta ajustada implica débito em valor integral, conforme se nota dos precedentes abaixo relacionados, colhidos da ferramenta de pesquisa denominada Jurisprudência Selecionada:
Acórdão 494/2016-TCU-Primeira Câmara (Relator Ministro-Substituto André de Carvalho) :
A execução parcial do objeto pactuado aliada à imprestabilidade da parcela realizada permite a condenação do responsável pelo valor total dos recursos repassados pelo convênio.
Acórdão 2812/2017-TCU-Primeira Câmara (Relator Ministro-Substituto Weder de Oliveira) :
Considera-se como prejuízo em valores integrais a aplicação de recursos do convênio em objeto que se revela inservível ou sem funcionamento após a sua execução, completa ou parcial
Acórdão 11572/2018-TCU-Primeira Câmara (Relator Ministro Benjamin Zymler) :
Quando a parcela executada do convênio não for suficiente para o atingimento, ainda que parcial, dos objetivos do ajuste, sem quaisquer benefícios à sociedade, a possibilidade de aproveitamento do que já foi executado em eventual retomada de obras, por se tratar de mera hipótese, não de benefício efetivo, não enseja o correspondente abatimento no valor do débito apurado.
Desta forma, tendo em vista que o Contrato de Repasse 187.027-44/2005, registro Siafi 550669, foi executado de forma parcial, sem que pudesse haver aproveitamento da parcela executada, verifica-se a inutilidade total, devendo o responsável ter as contas julgadas irregulares e condenado em débito pelo valor total pago. 
O Sr. Leonardo José Barbalho Carneiro, na condição de prefeito municipal (gestão 2013-2016 e 2017-2020) , foi o responsável pelo dano, pois as obas foram paralisadas na sua gestão, o convênio venceu na sua gestão e ele, embora dispondo de tempo e recursos suficientes, não adotou medidas para obter a conclusão das obras. Sua omissão resultou no dano ao erário decorrente da ausência de funcionalidade total do objeto parcialmente executado. 
Esta Corte pacificou o entendimento, Acórdão 1559/2011-TCU-Segunda Câmara - Relator: Aroldo Cedraz, de que, quando for constata a inexecução parcial injustificada do objeto, deve ser imputado ao responsável débito correspondente ao valor total do convênio, na hipótese de imprestabilidade da fração executada e de frustração total dos objetivos do ajuste, como é o caso aqui tratado, por implicar desperdício de recursos públicos. 
Quanto à não responsabilização da empresa Contratada para a execução das obras (Construtora Terra Brasil Ltda.) , a referida empresa executou o percentual de 56,94% (R$ 2.605.537,64) das obras, e foram desbloqueados o total de R$ 2.536.461,76 (peça 2, p. 3) , dos quais R$ 2.430.623,16 foram recursos de Repasse da União e R$ 105.838,60 foram da Contrapartida. Portanto, a referida empresa executou em serviços (R$ 2.605.537,64) um pouco mais do que o total desbloqueado (R$ 2.536.461,76) .
As empresas contratada e subcontratada só respondem, no caso de débito resultante de execução parcial do objeto do convênio sem alcance dos seus objetivos, pela diferença entre o valor total pago e o valor total dos serviços executados. É que as sociedades, na condição de signatárias de contratos administrativos, não têm a responsabilidade de assegurar o cumprimento dos objetivos de convênio, mas de realizar o objeto contratual segundo os seus termos e à orientação superior da administração pública contratante.
Na quantificação do dano, observou-se que, para o pagamento dos serviços/obras realizadas, foram desbloqueados ao município (peça 6, p. 44) os valores do quadro abaixo, que correspondem ao dano apurado: 
	 Data de ocorrência
	Valor histórico (R$) 

	13/06/2007
	111.922,00

	18/10/2007
	37.308,00

	26/06/2008
	130.845,85

	02/09/2008
	138.317,91

	08/01/2009
	206.559,74

	25/02/2009
	191.419,90

	02/04/2009
	166.735,15

	06/07/2009
	136.642,20

	24/08/2009
	224.476,03

	03/11/2009
	220.439,76

	19/01/2010
	226.626,68

	21/05/2010
	128.824,53

	31/01/2011
	221.637,16

	05/07/2011
	169.721,05

	23/08/2012
	119.147,20

	SOMA
	2.430.623,16

Em se tratando de processo em que a parte interessada não se manifestou acerca das irregularidades imputadas, não há elementos para que se possa efetivamente aferir e reconhecer a ocorrência de boa-fé na conduta dos responsáveis, podendo este Tribunal, desde logo, proferir o julgamento de mérito pela irregularidade das contas, conforme os termos dos §§ 2º e 6º do art. 202 do Regimento Interno do TCU. 
Esse entendimento está amparado nos Acórdão 2064/2011-TCU-Primeira Câmara (relator: Ubiratan Aguiar) , 6.182/2011-TCU-1ª Câmara (relator: Weber de Oliveira) , 4.072/2010-TCU-1ª Câmara (Relator: Valmir Campelo) , 1.189/2009-TCU-1ª Câmara (Relator: Marcos Bemquerer) , 731/2008-TCU-Plenário (Relator: Aroldo Cedraz) .
Dessa forma, o responsável Leonardo José Barbalho Carneiro (CPF XXX.164.574-XX) deve ser considerado revel, nos termos do art. 12, §3º, da Lei 8.443/1992, devendo as suas contas serem julgadas irregulares, condenando-o ao débito apurado e aplicando-lhe a multa prevista no art. 57 da Lei 8.443/1992.
Prescrição da Pretensão Punitiva
	Vale ressaltar que a pretensão punitiva do TCU, conforme Acórdão 1441/2016-TCU-Plenário, Relator: Benjamin Zymler, que uniformizou a jurisprudência acerca dessa questão, subordina-se ao prazo geral de prescrição indicado no art. 205 do Código Civil, que é de dez anos, contado da data de ocorrência da irregularidade sancionada, nos termos do art. 189 do Código Civil, sendo este prazo interrompido pelo ato que ordenar a citação, a audiência ou a oitiva dos responsáveis.
No caso em exame, não ocorreu a prescrição, uma vez que a irregularidade sancionada ocorreu em dezembro/2014 (término da vigência do contrato de repasse e, até aquele momento, poderia ter dado continuidade à obra tornando-a funcional) , ou fevereiro/2013 (data da paralisação da obra) , e o ato de ordenação da citação ocorreu em outubro/2020 (peça 9) .
CONCLUSÃO
A irregularidade detectada no processo consiste na ausência de funcionalidade do objeto do Contrato de Repasse 187.027-44/2005, registro Siafi 550669, sem aproveitamento útil da parcela executada, por motivo de inexecução parcial.
Regularmente citado, o responsável permaneceu silente, devendo ser considerado revel, conforme prevê o art. 12, § 3º, da Lei 8.443/1992.
Verifica-se também que não houve a prescrição da pretensão punitiva, conforme análise já realizada.
Tendo em vista que não constam dos autos elementos que permitam reconhecer a boa-fé do responsável, sugere-se que as suas contas sejam julgadas irregulares, nos termos do art. 202, § 6º, do Regimento Interno do TCU, com a imputação do débito atualizado monetariamente e acrescido de juros de mora, nos termos do art. 202, §1º do Regimento Interno do TCU, descontado o valor eventualmente recolhido, com a aplicação da multa prevista no art. 57 da Lei 8.443/1992.
Por fim, como não houve elementos que pudessem modificar o entendimento acerca das irregularidades em apuração, mantém-se a matriz de responsabilização, anexo à instrução. 
PROPOSTA DE ENCAMINHAMENTO
Ante o exposto, submetem-se os autos à apreciação, para envio ao Ministério Público junto ao TCU, e posterior encaminhamento ao Gabinete do Exmo. Sr. Ministro-Relator Walton Alencar Rodrigues, com a seguinte proposta:
considerar revel o responsável Leonardo José Barbalho Carneiro (CPF XXX.164.574-XX) , para todos os efeitos, dando-se prosseguimento ao processo, com fulcro no art. 12, § 3º, da Lei 8.443/1992; 
julgar irregulares, nos termos dos arts. 1º, inciso I, 16, inciso III, alínea "c", da Lei 8.443/1992, c/c os arts. 19 e 23, inciso III, da mesma Lei, as contas do responsável Leonardo José Barbalho Carneiro (CPF XXX.164.574-XX) , condenando-o ao pagamento da importância a seguir especificada, atualizada monetariamente e acrescida dos juros de mora, calculada a partir da data discriminada até a data da efetiva quitação do débito, fixando-lhe o prazo de quinze dias, para que comprove, perante o Tribunal, o recolhimento da referida quantia aos cofres do Tesouro Nacional, nos termos do art. 23, inciso III, alínea "a", da citada lei, c/c o art. 214, inciso III, alínea "a", do Regimento Interno do TCU.  
	DATA DA OCORRÊNCIA 
	VALOR ORIGINAL (R$) 

	13/06/2007
	111.922,00

	18/10/2007
	37.308,00

	26/06/2008
	130.845,85

	02/09/2008
	138.317,91

	08/01/2009
	206.559,74

	25/02/2009
	191.419,90

	02/04/2009
	166.735,15

	06/07/2009
	136.642,20

	24/08/2009
	224.476,03

	03/11/2009
	220.439,76

	19/01/2010
	226.626,68

	21/05/2010
	128.824,53

	31/01/2011
	221.637,16

	05/07/2011
	169.721,05

	23/08/2012
	119.147,20

                    Valor atualizado do débito (com juros) em 9/4/2021: R$ 5.947.263,28 (peça 21) 
aplicar ao responsável Leonardo José Barbalho Carneiro (CPF XXX.164.574-XX) a multa prevista no art. 57 da Lei 8.443/1992 c/c o art. 267 do Regimento Interno do TCU, fixando-lhe o prazo de quinze dias, a contar da notificação, para que comprove, perante o Tribunal (art. 214, III, alínea "a", do Regimento Interno do TCU) , o recolhimento da dívida aos cofres do Tesouro Nacional, atualizada monetariamente desde a data do acórdão proferido por este Tribunal até a do efetivo recolhimento, se pagas após o vencimento, na forma da legislação em vigor;
autorizar, desde logo, a cobrança judicial das dívidas, caso não atendida a notificação, na forma do disposto no art. 28, inciso II, da Lei 8.443/1992;
autorizar também, desde logo, se requerido, com fundamento no art. 26 da Lei 8.443, de 1992, c/c o art. 217, §§ 1º e 2º do Regimento Interno do TCU, o parcelamento da (s) dívida (s) em até 36 parcelas, incidindo, sobre cada parcela, corrigida monetariamente, os correspondentes acréscimos legais, fixando-lhe o prazo de quinze dias, a contar do recebimento da notificação, para comprovar, perante o Tribunal, o recolhimento da primeira parcela, e de trinta dias, a contar da parcela anterior, para comprovarem os recolhimentos das demais parcelas, devendo incidir, sobre cada valor mensal, atualizado monetariamente, os juros de mora devidos, no caso do débito, na forma prevista na legislação em vigor, alertando o responsável de que a falta de comprovação do recolhimento de qualquer parcela importará o vencimento antecipado do saldo devedor, nos termos do § 2º do art. 217 do Regimento Interno deste Tribunal; 
enviar cópia do Acórdão a ser prolatado, bem como do Relatório e do Voto que o fundamentarem à Procuradoria da República no Estado da Paraíba, nos termos do à § 3º do art. 16 da Lei 8.443/1992, c/c o § 7º do art. 209 do Regimento Interno do TCU, para adoção das medidas cabíveis, informando que a presente deliberação, acompanhada do Relatório e do Voto que a fundamenta, está disponível para a consulta no endereço www.tcu.gov.br/acordaos, além de esclarecer que, caso requerido, o TCU poderá fornecer sem custos as correspondentes cópias, de forma impressa; e
enviar cópia do Acórdão que vier a ser proferido ao Ministério do Turismo e ao responsável, para ciência, informando que a presente deliberação, acompanhada do Relatório e do Voto que a fundamenta, está disponível para a consulta no endereço www.tcu.gov.br/acordaos, além de esclarecer que, caso requerido, o TCU poderá fornecer sem custos as correspondentes cópias, de forma impressa.

não há.

Procuradora-Geral Cristina Machado da Costa e Silva.

TOMADA DE CONTAS ESPECIAL. CONTRATO DE REPASSE. PARALISAÇÃO DA OBRA. NÃO APROVEITAMENTO DOS SERVIÇOS EXECUTADOS PELA POPULAÇÃO. CITAÇÃO. REVELIA. CONTAS IRREGULARES. DÉBITO E MULTA.

TOMADA DE CONTAS ESPECIAL (TCE)

Secretaria de Controle Externo de Tomada de Contas Especial (SecexTCE).

Trata-se de tomada de contas especial instaurada pela Caixa Econômica Federal (CAIXA) , em razão da não comprovação da regular aplicação de recursos oriundos do Ministério do Turismo, repassados ao Município de Pitimbu/PB, por meio do Contrato de Repasse 187.027-44/2005, cujo objeto era a "retificação e canalização do córrego do Maceió, pavimentação e drenagem profunda do bairro Bela Vista e pavimentação do Distrito de Taquara".
O objeto avençado, foi estimado em R$ 4.200.000,00, mas somente foram desbloqueados R$ 2.430.623,16, no período de 13/6/2007 a 23/8/2012.
Os pareceres exarados na fase interna da TCE responsabilizaram o ex-Prefeito Leonardo José Barbalho Carneiro, tendo em vista que não teria dado continuidade à obra, paralisada em fevereiro de 2013, a despeito de o município dispor de recursos suficientes para sua execução e conclusão. Segundo o Relatório de Tomada de Contas Especial, tal omissão teria resultado dano ao Erário, decorrente da "ausência de funcionalidade do objeto parcialmente executado".
No âmbito deste Tribunal, o responsável foi devidamente citado, em 18/11/2020, para restituir aos cofres do Tesouro Nacional o débito apurado nos autos ou apresentar defesa em relação à seguinte conduta: 
deixar de tomar as providências necessárias à conclusão de obra ou dos serviços pactuados no objeto do Contrato de Repasse 187.027- 44/2005, registro Siafi 550669, restando imprestável a parcela executada, seja por ter ficado a obra inacabada, seja porque os serviços executados não foram suficientes para obter o atingimento dos objetivos acordados. 
Transcorrido o prazo fixado no ofício de citação, considerando o silêncio do ex-Prefeito, declaro sua revelia, nos termos do art. 12, § 3º, da Lei 8.443/1992.
Ante a ausência de elementos que permitam o reconhecimento da regularidade da gestão dos recursos públicos e a boa-fé do responsável, a unidade técnica, por meio da instrução transcrita no Relatório, propôs a irregularidade das respectivas contas e sua condenação ao pagamento do prejuízo apurado, com os acréscimos legais, e da multa prevista no art. 57 da Lei 8.443/1992.
O débito, atualizado monetariamente até 2/8/2022, corresponde a R$ 5.238.903,00.
Acolho a proposta de encaminhamento da unidade técnica, avalizada pelo representante do Ministério Público, incorporando os respectivos argumentos às minhas razões de decidir, sem prejuízo das considerações a seguir aduzidas.
A jurisprudência desta Corte de Contas é uníssona no sentido de que, no caso de execução parcial do plano de trabalho previsto em contrato de repasse custeado com recursos federais, o não aproveitamento dos serviços executados em benefício da população, tal como demonstrado nestes autos, importa no dever de a totalidade dos valores repassados ser restituída aos cofres do órgão concedente. 
Tal como consignado na instrução da Secex/TCE, não ocorreu a prescrição das sanções ora impostas ao responsável. 
Ainda que prescrição relacionada a processos de controle externo tenha sido avaliada nos autos do RE 636.886/AL (tema 899 da repercussão geral) , até o momento, a manifestação da Suprema Corte diz respeito apenas à prescrição da execução dos títulos executivos expedidos pelo TCU.
Sendo assim, em homenagem ao princípio do Colegiado, aplico ao presente caso a jurisprudência pacífica desta Corte sobre a imprescritibilidade do dano ao Erário (Súmula TCU 282) , bem como sobre a aplicabilidade do prazo decenal, a contar do ato que determinou a citação do responsável, para a contagem da prescrição da pretensão punitiva (Acórdão 1441/2016-TCU-Plenário, por mim redigido) .
Isto posto, voto no sentido de que o Tribunal acolha a minuta de acórdão que submeto à deliberação deste Colegiado.
TCU, Sala das Sessões, em 16 de agosto de 2022.
WALTON ALENCAR RODRIGUES 
Relator